【裁判字號】    96,訴,196
【裁判日期】    970110
【裁判案由】    偽造有價證券等
【裁判全文】
臺灣桃園地方法院刑事判決               96年度訴字第196號
公  訴  人  台灣桃園地方法院檢察署檢察官
被      告  丁○○
                    樓(桃園縣大溪鎮戶政事務所)
指定辯護人  周威君律師（扶助律師）
上列被告因偽造有價證券等案件，經檢察官提起公訴（96年度偵
緝字第999 號），本院判決如下︰
    主  文
丁○○共同行使偽造私文書，足以生損害於公眾及他人，累犯，
處有期徒刑陸月，如易科罰金，以銀元參佰元即新臺幣玖佰元折
算壹日，減為有期徒刑參月，如易科罰金，以銀元參佰元即新臺
幣玖佰元折算壹日。票號DN0000000 號支票背面之偽造「王律麟
」署名壹枚沒收。
    事  實
一、丁○○前曾因酒後駕車之公共危險案件，經本院以91年度壢
    交簡字第1981號簡易判決判處有期徒刑3 月確定後，送監執
    行，嗣於民國92年5 月1 日執行完畢，竟仍不知悔改。緣綽
    號「阿勇」之不詳姓名年籍成年男子於92年間，借用丁○○
    之名義向車行購買車號0930 -FL號自小客車後，「阿勇」即
    向丁○○表示要將該車典當借款，經丁○○應允點當車輛後
    ，丁○○即於92年8 月4 日，隨同「阿勇」前往桃園縣桃園
    市○○路○ 段88號「一銀當鋪」，表明欲典當其所有之車號
    0930-FL 號自小客車，丁○○斯時雖不知「阿勇」提出作為
    擔保之如附表所示支票2 紙（支票票號及票面金額詳如附表
    所載），係經某不詳姓名年籍之人以不詳方式取得亞特蘭庭
    園西餐廳有限公司使用之空白支票，而在該支票正面發票人
    欄偽造「亞特蘭庭園西餐廳」、「丙○○」之印文，及虛偽
    填載發票日、票面金額之支票（此部分不另為無罪之諭知，
    詳後述），惟其明知「阿勇」並非「王律麟」本人，竟與「
    阿勇」共同基於行使偽造私文書之犯意聯絡及行為分擔，由
    丁○○在如附表編號2 所示票號DN0000000 號支票背面簽名
    背書，及推由「阿勇」冒用「王律麟」之名義，在附表編號
    1 所示票號DN0000000 號支票背面填寫丁○○之署名1 枚（
    此部分業經丁○○授權）及偽造「王律麟」之署名1 枚用以
    背書，因而偽造該紙私文書後，丁○○與「阿勇」即將如附
    表所示支票交付不知情之「一銀當鋪」負責人甲○○，而行
    使如附表編號2 所示該紙支票背面之偽造私文書，足以生損
    害於王律麟本人及執票人「一銀當鋪」對於背書人行使追索
    權之正確性、臺灣票據交換所對於支票管理之正確性。嗣甲○○屆期提示支票，因該支票帳戶之存款不足及發票人簽章
    不符而遭退票，經臺灣票據交換所通知發票人丙○○，丙○○具狀向臺灣桃園地方法院檢察署檢察官提出告訴後，始循
    線查獲上情。
二、案經丙○○訴由臺灣桃園地方法院檢察署檢察官偵查起訴。
    理  由
壹、程序方面：
    按被告以外之人於審判外之言詞或書面陳述，除法律有規定
    者外，不得作為證據；當事人、代理人或辯護人於法院調查
    證據時，知有第159 條第1 項不得為證據之情形，而未於言
    詞辯論終結前聲明異議者，視為有前項之同意。刑事訴訟法
    第159 條第1 項、第159 條之5 就此定有明文。經查，本件
    認定事實所憑之證據，檢察官、被告及指定辯護人於言詞辯
    論終結前，均未聲明異議，依上揭規定即視為同意於審判程
    序做為證據，復經本院審酌陳述作成時之情況認為適當，而
    得作為本件之證據。
貳、實體方面：
一、經查：
  (一)綽號「阿勇」之不詳姓名年籍成年男子以被告之名義於92年
    8 月間購買車號0930-FL 號自小客車後，於92年8 月4 日登
    記過戶於被告名下，被告係提供自己之身分證供「阿勇」辦
    理上開手續乙節，業據證人戊○○於本院審理中具結證述明
    確，核與被告就此部分之辯解相符，並有交通部公路總局新
    竹區監理所桃園監理站95年3 月24日竹監桃字第0950832700
    號函所附汽（機）車過戶登記書1 份附卷可參，是以，被告
    對於其提供自己名義給「阿勇」購買上開車輛之情事，當知
    之甚稔，合先敘明。
  (二)又，被告與「阿勇」於92年8 月4 日一同前往「一銀當鋪」
    典當上開車輛，經當鋪負責人甲○○辦理典當手續，被告除
    提出自己之身分證供甲○○核對車主資料，及當場在「阿勇
    」提出之如附表編號1 所示支票背面簽名背書外，並推由「
    阿勇」在如附表編號2 所示支票背面填寫被告之署名1 枚（
    此部分業經被告授權）及偽造「王律麟」之署名1 枚用以背
    書，因而偽造該紙私文書（指附表編號2 之背書部分）後，
    將該2 紙支票交付「一銀當鋪」行使乙節，業據證人甲○○
    於警詢中陳稱：被告於92年8 月4 日與1 名男子、1 名小孩
    前往伊店裡典當車號0930-FL 號自小客車，金額20萬元，典
    當1 個月，月息4 分，並拿2 紙支票作為還款及利息錢，多
    餘的錢被告會至伊店裡拿取，該2 紙支票由被告背書，伊忘
    記為何另1 紙票號DN0000000 號支票會由「王律麟」背書，
    伊以為該名男子是被告先生等語，及於95年3 月6 日檢察官
    偵查中具結證稱：被告與1 名男子一起到店裡，拿身分證並
    提出面額17萬元及50萬元之支票，本來這2 紙支票後面都沒
    有背書，伊當場要求被告與該男子在後面背書，伊當時沒有
    注意2 張支票之被告背書不同，被告及該男子只有跟伊借這
    筆20萬元，該男子沒有留下聯絡方式及年籍資料等語，及於
    本院審理中具結證稱：被告於92年8 月4 日與戊○○、1 名
    男子及1 名小孩到伊經營之「一銀當鋪」典當車輛，因為被
    告與該名男子一直談話，看起來很熟，又帶著小孩，所以伊
    以為被告與該名男子是夫妻，伊填寫當票內容後，將當票交
    給被告簽名，被告他們提出卷附支票2 紙（即附表所示支票
    ）給當鋪，因時間太久，伊忘記支票寫了什麼資料，伊叫被
    告跟該名男子在支票後面背書，目的是要擔保票上的債權，
    當時伊一邊寫當票，被告他們在簽名，所以伊未特別注意他
    們在簽什麼名字，之後亦疏忽未確認背書人之名字到底是被
    告他們哪些人，也不記得被告是簽哪1 張支票；平常如果車
    子是典當20萬元，但是伊認為車子價值沒那麼高，會叫對方
    開金額高一點之支票押在當鋪，尤其是對方使用客票的話，
    因客票金額均已開好，若金額不符合當舖之要求，伊便不收
    那張客票，不同意典當；本案典當之車輛價值較低，被告他
    們所提支票是客票，金額已開好，不能更改，其就收下該2
    張支票，當時沒想到用其中1 紙50萬元之支票即足夠擔保，
    反正支票兌現後多餘的錢還是可以還給被告他們；交易之客
    戶是以車主為主，誰的車子拿來典當伊就以誰為客戶，一定
    要車主本人去我們當舖典當及簽名，伊當時有核對車主之身
    分證，但沒有核對王律麟之身分證，2 張支票都有存入伊帳
    戶，當時沒有注意到2 紙支票上之「丁○○」簽名筆跡不同
    等語綦詳，且經證人戊○○於本院審理中具結證稱：有1 位
    「曾」姓朋友介紹「阿勇」給伊，由伊介紹向臺北縣新莊市
    之某中古車行買車，「阿勇」以被告名義購買，價格約20幾
    萬元，因為伊先墊付車輛過戶費及保險費共2 萬餘元，「阿
    勇」說要把車子典當之後再拿錢給伊，故伊於某年8 月4 日
    與「阿勇」、被告及曾先生一同前往伊介紹之「一銀當鋪」
    典當，「阿勇」與被告、曾先生進入當鋪內，伊在外面等，
    後來伊進入當鋪有看到被告坐在一邊，「阿勇」在另一邊不
    知在做什麼，「阿勇」是以車子和支票向當鋪借錢，但伊沒
    看到「阿勇」用哪張支票，典當完後，大家走出當鋪，「阿
    勇」便拿2 萬餘元交給曾先生轉交給伊，伊拿到錢後就離開
    了，伊沒看到誰在支票背面簽名等語在卷可參。審酌證人甲○○於警詢、偵查中及本院審理中之證述，前後均相符，而
    觀諸如附表所示支票2 紙之發票日均為92年8 月15日，證人
    甲○○亦係於92年8 月15日提示該紙支票，而遭以「存款不
    足及發票人簽章不符」為由遭退票（見上揭退票理由單之記
    載），此有當票影本、被告之身分證正反面影本及「一銀當
    鋪」所提桃園縣當鋪商業同業公會會員證書影本各1 份及如
    附表所示支票暨退票理由單各2 紙附卷可參（見94年度偵字
    第5119號卷第28至31頁），加以證人甲○○復明確證稱伊有
    看到被告與該名男子在支票背面背書乙事在卷，顯見證人甲○○所證：伊係於92年8 月4 日同時經被告與該名男子交付
    17萬元、50萬元2 紙支票乙節，核與事實相符，足堪採信。
    至被告所辯：其於92年8 月4 日去「一銀當鋪」當天，沒有
    看過面額50萬元之支票，之後幾天當鋪老闆才打電話跟其說
    「阿勇」有另外拿50萬元支票去當鋪借錢云云，即無所據，
    不足採信。
  (三)承上所述，被告既明知其有出借自己名義供「阿勇」購買車
    號0930-FL 號自小客車之行為，復同意與「阿勇」一同前往
    「一銀當鋪」典當上開車輛借款，並在「阿勇」提出之如附
    表編號1 所示支票背面簽名背書，及同意「阿勇」在如附表
    編號2 所示支票背面簽署其姓名背書，而被告雖稱不知道「
    阿勇」之真實姓名年籍，衡情「阿勇」之綽號應係因其姓名
    內有一「勇」字而來，則被告應可輕易判斷「阿勇」並非「
    王律麟」本人，惟被告竟仍與「阿勇」共同在如附表編號2
    所示支票背面偽造「王律麟」之署名背書而偽造私文書後，
    將該紙支票交付證人甲○○以行使之，由此足認被告應係與
    「阿勇」共同基於行使偽造私文書之犯意為之，是被告就此
    部分仍構成行使偽造私文書罪無疑。是被告所辯：不知「阿
    勇」有在如附表編號2 所示支票背面偽造「王律麟」署名1
    枚云云，要屬事後卸責之詞，不足採信。
  (四)至證人戊○○於本院審理中所為上揭證述，僅能證明「阿勇
    」確係以被告名義購車，及被告有與「阿勇」於上揭時地前
    往「一銀當鋪」典當車輛之情事，而無從證明被告是否與「
    阿勇」基於共同犯意在附表編號2 所示支票背面偽造「王律
    麟」署押而偽造私文書後予以行使乙節，是以，證人戊○○
    之上揭證述，尚無從作為對被告有利之認定，併此敘明。
  (五)綜上所述，被告所涉共同行使偽造私文書罪，事證明確，堪
    以認定，應予依法論科。
二、查被告丁○○行為後，刑法於94年2 月2 日修正公布，於95
    年7 月1 日施行。按行為後法律有變更者，適用行為時之法
    律，但行為後之法律有利於行為人者，適用最有利於行為人
    之法律，修正後刑法第2 條第1 項定有明文。刑法第2 條本
    身雖經修正，但刑法第2 條既屬適用法律之準據法，本身尚
    無比較新舊法之問題，應一律適用裁判時之修正後刑法第2
    條規定以決定適用之刑罰法律，核先敘明。又以本次刑法修
    正之比較新舊法，應就罪刑有關之共犯、未遂犯、想像競合
    犯、牽連犯、連續犯、結合犯，以及累犯加重、自首減輕暨
    其他法定加減原因（如身分加減）與加減例等一切情形，綜
    其全部罪刑之結果而為比較，如新舊法處罰之輕重相同，即
    無比較適用之問題，即無刑法第2 條第1 項之適用，應依一
    般法律適用原則，適用裁判時法（參見最高法院95年度第8
    次、第21次之刑庭會議決議意旨）。查，被告行為後，刑法
    第47條關於累犯之規定，增加犯罪行為人之再犯係出於「故
    意」者，始有累犯加重之適用，係就累犯之要件有限縮，亦
    屬行為後法律有變更之情形，比較行為時法與裁判時法關於
    累犯之規定，應以裁判時法較有利於被告，自應依修正後刑
    法第2 條第1 項但書之規定，適用裁判時法。綜合上述各條
    文修正前、後之比較，揆諸前揭最高法院決議  及修正後刑
    法第2 條第1 項前段、後段規定之「從舊從輕原則」，自應
    就上開情形適用被告行為時之法律，即修正前刑法之相關規
    定予以論處。另，刑法第28條共犯規定，雖然於94年1 月7
    日修正，並自95年7 月1 日起生效，觀諸其修正內容，雖將
    舊法之「實施」修正為「實行」，其中實施一語，涵蓋陰謀
    、預備、著手及實行之概念在內，其範圍較廣；而實行則著
    重於直接從事構成犯罪事實之行為，其範圍較狹；二者之意
    義及範圍有不同，但對於本案被告與綽號「阿勇」之不詳姓
    名年籍成年男子就上開行使偽造私文書犯行間，係共同基於
    犯意聯絡及行為分擔之情形而言，刑法第28條之修正內容，
    對於其並無有利或不利之影響，應無適用修正後刑法第2 條
    第1 項規定比較新舊法適用之問題（最高法院95年度第21次
    刑事庭會議決議、95年台上字第55 89 號判決意旨參照）。
    至修正後刑法第57條關於科刑時應審酌之事項，其中就第7
    款「犯罪行為人與被害人之關係」，係將修正前刑法同條第
    8 款「犯人與被害人『平日』之關係」之「平日」一語刪除
    ，擴大犯罪行為人與被害人在犯罪行為上之關係，亦屬科刑
    時應予考慮之標準，修正後刑法第57條第8 款並增列「犯罪
    行為人違反義務之程度」，此均屬法院就刑之裁量審認標準
    之明文化，非屬法律之變更（最高法院95年5 月23日第8 次
    刑庭會議決議亦同此意旨），無修正後刑法第2 條第1 項規
    定之適用，附此說明。
三、按支票上之背書，係發票後之另一票據行為，上訴人在其偽
    造之支票背面，偽造某甲署押為背書並達行使之程度，自足
    以生損害於某甲，顯屬另一行使偽造私文書之行為（最高法
    院59年台上字第2588號判例意旨參照）。查被告丁○○與綽
    號「阿勇」之不詳姓名年籍成年男子共同在如附表編號2 所
    示支票背面偽造被害人「王律麟」之署名後加以行使之行為
    ，自屬行使偽造私文書之行為，故核被告所為，係犯刑法第
    216 條、第210 條之行使偽造私文書罪。被告與綽號「阿勇
    」之不詳姓名年籍成年男子間，就上開犯行具有犯意聯絡及
    行為分擔，應論以共同正犯。被告共同偽造被害人「王律麟
    」署名之行為，為偽造私文書之部分行為，又偽造之低度行
    為，為行使之高度行為所吸收，均不另論罪。另被告前曾受
    如上揭事實欄一所載罪刑宣告及刑之執行完畢情形，有臺灣
    高等法院被告前案紀錄表1 份在卷可參，其於有期徒刑執行
    完畢後，5 年內故意再犯本案有期徒刑以上之刑之罪，為累
    犯，應依刑法第47條第1 項規定加重其刑。爰審酌被告犯罪
    之目的及動機係為與「阿勇」共同典當上開車輛借款，而以
    偽造私文書後予以行使之方式為之，所得款項係由「阿勇」
    取得，被告未得分文、犯罪對被害人「王律麟」造成之損害
    、被告之智識程度為國中肄業、入監前係擔任坐檯小姐，已
    離婚，育有5 名子女，但該5 名子女均非由被告撫育，及其
    犯罪後否認犯行之態度等一切情狀，量處如主文所示之宣告
    刑。
四、末按，依中華民國九十六年罪犯減刑條例第3 條第1 項第15
    款規定之反面解釋，被告於96年4 月24日以前犯本案刑法第
    216 條、第210 條之罪，屬應依法減刑之範疇，故本院就其
    所犯上開罪名，應依中華民國九十六年罪犯減刑條例第2 條
    第1 項第3 款規定，減其刑期2 分之1 。另依中華民國九十
    六年罪犯減刑條例第9 條所定「犯最重本刑為五年以下有期
    徒刑之刑之罪，依本條例規定減為六月以下有期徒刑、拘役
    者，應於為減刑裁判時，併諭知易科罰金折算標準」之規定
    ，本案被告經減刑之結果，自得易科罰金。又按，被告行為
    時之刑法第41條第1 項有關易科罰金之折算標準已於94年2
    月2 日修正公布，罰金罰鍰提高標準條例第2 條並於95年5
    月17日修正刪除，均自95年7 月1 日施行，有關易科罰金之
    折算標準，被告行為時之易科罰金折算標準，修正前罰金罰
    鍰提高標準條例第2 條前段（現已刪除）規定，就其原定數
    額（1 元以上3 元以下）提高為1 百倍折算1 日，則其等行
    為時之易科罰金折算標準，應以銀元1 百元以上3 百元以下
    折算1 日，經折算為新臺幣後即以新臺幣3 百元以上9 百元
    以下折算一日，惟95年7 月1 日施行之刑法第41條第1 項前
    段則規定：「犯最重本刑為五年以下有期徒刑以下之刑之罪
    ，而受六個月以下有期徒刑或拘役之宣告者，得以新臺幣一
    千元、二千元或三千元折算一日，易科罰金。」，比較修正
    前後之易科罰金折算標準，以修正施行前之規定較有利於被
    告，故依修正後刑法第2 條第1 項前段規定，本案應適用修
    正前刑法第41條第1 項前段、修正前罰金罰鍰提高標準條例
    第2 條之規定，諭知被告如主文所示之易科罰金折算標準，
    以示懲儆。末按，「刑法上之偽造署押罪，係指單純偽造簽
    名、畫押而言，若在制式之書類上偽造他人簽名，已為一定
    意思表示，具有申請書或收據等類性質者，則係犯偽造文書
    罪（該偽造署押為偽造文書之部分行為不另論罪）。查，如
    附表編號2 所示支票雖已交付「一銀當鋪」收執而非屬被告
    所有，惟就其背面之偽造「王律麟」署名1 枚，仍應依刑法
    第219 條規定併予宣告沒收。
五、公訴意旨另以：被告於上揭時地，明知「阿勇」所持有之票
    號DN0000000 、DN0000000 號之支票來源有異，係某不詳人
    之人以不詳之方法取得亞特蘭庭園餐廳遺失之支票後，未經
    授權，擅自偽刻「亞特蘭庭園西餐廳」及「丙○○」之印章
    、偽填發票日92年8 月15日及票面金額50萬、17萬元，係他
    人偽造之支票，竟與綽號「阿勇」之男子，共同基於行使該
    偽造支票之犯意聯絡，於92年8 月4 日，至桃園縣桃園市○○路○ 段88號「一銀當鋪」，典當其所有車號0930-FL 號自
    小客車，將該偽造之支票2 張交付予不知情之甲○○行使，
    因認被告就此部分另涉犯刑法第201 條第1 項之行使偽造有
    價證券罪嫌云云。按犯罪事實，應依證據認定之，無證據不
    得認定其犯罪事實；又不能證明被告犯罪者，應諭知無罪之
    判決，刑事訴訟法第154 條第2 項、第301 條第1 項分別定
    有明文。公訴人就此部分，係以如附表所示偽造支票2 紙暨
    退票理由單及告訴人丙○○於警詢、偵查中之指訴，為其主
    要論據。惟查：被告雖有於92年8 月4 日與「阿勇」一同前
    往「一銀當鋪」典當上開車輛，並共同在如附表編號2 所示
    支票背面偽造被害人「王律麟」之署名1 枚，而偽造該支票
    背書之私文書後，同時將附表所示支票2 紙交付「一銀當鋪
    」負責人甲○○收執之事實，而證人甲○○之證詞，僅足證
    明被告確有於上揭時地與「阿勇」一同前往「一銀當鋪」典
    當車輛借款及就附表編號2 所示支票背面之「王律麟」署名
    部分，涉犯行使偽造私文書罪乙節，尚無從據以證明被告於
    交付如附表所示支票2 紙予證人甲○○時，亦明知該2 紙支
    票為告訴人亞特蘭庭園西餐廳有限公司遺失後經不詳姓名年
    籍之人以不明方式偽造之有價證券；雖被告於偵查中及本院
    審理中均誤指本院傳訊之證人乙○○為該名綽號「阿勇」之
    人，惟被告嗣已於本院96年11月13日審判期日中陳稱：證人
    乙○○並非其所稱之「阿勇」等語明確，而被告縱然對於「
    阿勇」在如附表編號2 所示支票背面偽造「王律麟」署名之
    行為不以為意，亦難據以推論被告主觀上確實知悉「阿勇」
    持有之如附表所示支票2 紙之來源有問題，及被告始終無法
    提出「阿勇」之真實姓名年籍資料等情，即認被告對於如附
    表所示支票2 紙係屬偽造乙事，確屬明知。加以本件又無其
    他積極證據足資證明被告於上揭時地確有基於行使偽造有價
    證券之犯意聯絡，而交付如附表所示支票2 紙予「一銀當鋪
    」負責人甲○○收執，是以，被告就此部分所為，即無該當
    於刑法第201 條第1 項之偽造有價證券犯行之餘地，故公訴
    意旨就此所指，尚屬不能證明，揆諸前揭條文意旨，本院就
    此部分本應諭知無罪，惟公訴意旨既認此部分與前揭論罪科
    刑之行使偽造私文書罪部分，有想像競合犯之裁判上1 罪關
    係，爰不另為無罪之諭知。
據上論斷，應依刑事訴訟法第299 條第1 項前段，修正後刑法第
2 條第1 項前段、第28條、第47條第1 項，刑法第216 條、第21
0 條、第219 條，修正前刑法第41條第1 項前段，刑法施行法第
1 條之1 第1 項、第2 項前段，修正前罰金罰鍰提高標準條例第
2 條，中華民國九十六年罪犯減刑條例第2 條第1 項第3 款、第
7 條、第9 條，判決如主文。
本案經檢察官唐道發到庭執行職務。
中    華    民    國    97    年    1     月    10    日
                  刑事第九庭  審判長法  官  游紅桃
                                    法  官  蘇琬能
                                    法  官  胡芷瑜
以上正本證明與原本無異。
如不服本判決，應於判決送達後10日內向本院提出上訴狀（應附
繕本），其未敘述上訴理由者，應於上訴期間屆滿後20日內補提
理由書狀於本院，上訴於臺灣高等法院。
                                    書記官  張懿昀
中    華    民    國    97    年    1     月    10    日
附表
┌──┬──────────┬────────┬────┬──────┐
│編號│支票票號、面額      │背書人          │支票背面│偽造署押之沒│
│    │                    │                │偽造之署│收依據      │
│    │                    │                │名數量  │            │
├──┼──────────┼────────┼────┼──────┤
│ 1  │票號DN0000000 號，面│丁○○          │無      │無          │
│    │額17萬元之支票1紙   │                │        │            │
├──┼──────────┼────────┼────┼──────┤
│ 2  │票號DV0000000 號，面│丁○○（「阿勇」│「王律麟│刑法第219條 │
│    │額50萬元之支票1紙   │經被告授權填寫）│」署名1 │            │
│    │                    │「王律麟」      │枚      │            │
└──┴──────────┴────────┴────┴──────┘
附錄論罪科刑法條依據：
刑法第210條 (偽造變造私文書罪)
偽造、變造私文書，足以生損害於公眾或他人者，處5 年以下有
期徒刑。
刑法第216 條 (行使偽造變造或登載不實之文書罪)
行使第210 條至第215 條之文書者，依偽造、變造文書或登載不
實事項或使登載不實事項之規定處斷。


司法院資訊處製作；財團法人民間司法改革基金會備份。
